---
title: "Arbres de Décision"
author: "Alexis Remond"
date: "09/03/2022"
output: 
  html_document:
    toc: true
    toc_float: true
    code_download: true
    theme: spacelab
---

```{r setup, include=FALSE}
knitr::opts_chunk$set(echo = TRUE)
```

# Chargement des packages 
Nous installons d'abord tous les packages dont l'on aura besoin lors de notre analyse de la base de données.

```{r,warning=FALSE}
library(tidyverse)
library(car)
library(tibble)
library(forcats)
library(ggplot2)
library(readr)
library(dplyr)
library(FactoMineR)
library(factoextra)
library(ggeffects)
library(effects)
library(mlbench)
```

Nous disposons de mesures climatiques et de concentration d’Ozone dans l’air à Los Angeles entre le 1er janvier et le 31 décembre 1976 (données Ozone du package mlbench)

Nous disposons des variables : 

V1 : Les Mois de l'année : 1 = Janvier,..., 12 = Décembre
V2 : Les Jours du mois
V3 : Les Jours de la semaine : 1 = lundi,.,7 = dimanche
V4 : La Concentration d’Ozone moyenne horaire maximale du jour
V5 : La Hauteur de pression à 500 millibar (en m) mesurée à la base spatiale de Vendenberg
V6 : La Vitesse du vent (en miles par heure) à l’aéroport international de Los Angeles (LAX)
V7 : L'Humidité (en %) à LAX
V8 : La Température (en degrés Farenheit) mesurée à Sandburg
V9 : La Température (en degrés Farenheit) mesurée à El Monte
V10 : La Hauteur de la couche d’inversion (en pieds)
V11 : Le Gradient de pression de LAX à Daggett (en millimètre de mercure)
V12 : La Température de la couche d’inversion (en degrés Farenheit)
V13 : La Visibilité mesurée à LAX (en miles)


Nous avons pour objectif :
- D'analyser les facteurs de Ozone par l'Ozone à Los Angeles
- D'appliquer le modèle d'arbre de décision en regression et en classification
- De produire un compte rendu avant le 27 mars.

On importe la base de données "Ozone" du package "mlbench"

```{r,warning=FALSE}
library(tidyverse)
data("Ozone", package = "mlbench")
donnees = Ozone

knitr::kable(head(Ozone))
```

# Partie 1 
## 1. Mise en forme des données de Ozone
### Renommage des variables

On renomme les variables pour avoir une idée nette et précise de celles-ci
```{r}
Ozone = Ozone %>% rename("Mois" = V1,
                     "Jour_mois" = V2,
                     "Jour_semaine" = V3,
                     "Concentration_Ozone" = V4,
                     "Hauteur_pression" = V5,
                     "Vitesse_vent" = V6,
                     "Humidité" = V7,
                     "Température_Sandburg" = V8,
                     "Température_El_Monte" = V9,
                     "Hauteur_couche_inversion" = V10,
                     "Gradient_pression" = V11,
                     "Température_couche_inversion" = V12,
                     "Visibilité" = V13)
```

### Mise au bon format

Puis, on met en format caractère les variables Mois et Jour de la semaine
```{r}
Ozone$Mois<-factor(Ozone$Mois,labels=c("Janvier", "Février", "Mars", "Avril", "Mai", "Juin", "Juillet", "Aout", "Septembre", "Octobre", "Novembre", "Décembre"))

Ozone$Jour_semaine<-factor(Ozone$Jour_semaine,labels=c("Lundi", "Mardi", "Mercredi", "Jeudi", "Vendredi", "Samedi", "Dimanche"))
```

### Recodage éventuel

Ensuite, on va recoder certaines variables afin de pouvoir mieux les utiliser pour nos prochaines analyses
On passe les temperatures en Celsius.
```{r}
Ozone$Température_couche_inversion = (Ozone$Température_couche_inversion-32)/1.8
Ozone$Température_Sandburg = (Ozone$Température_Sandburg-32)/1.8
Ozone$Température_El_Monte = (Ozone$Température_El_Monte-32)/1.8
```

En recode ces deux variables pour que celles-ci soit en km.
```{r}
Ozone$Visibilité = Ozone$Visibilité * 0.62137
Ozone$Vitesse_vent = Ozone$Vitesse_vent * 0.62137
```

Pour la variable "Hauteur_couche_inversion", on recode pour que celle-ci soit en km aussi.
```{r}
Ozone$Hauteur_couche_inversion = Ozone$Hauteur_couche_inversion * 0.0003048
```

Enfin, on regarde si il y a des valeurs manquantes dans notre base de données

### Gestion des valeurs manquantes
```{r}
sum(is.na(Ozone))
summary(is.na(Ozone))
```

On voit qu'il y a 203 valeurs manquantes dans notre jeu de données. On voit que la variable Concentration_Ozone a 5 valeurs manquantes, la variable Hauteur_pression a 12 valeurs manquantes, la variable Humidité a 15 valeurs manquantes, la variable Température_Sandburg a 2 valeurs manquantes, la variable Température_El_Monte a 139 valeurs manquantes, la variable Hauteur_couche_inversion a 15 valeurs manquantes, la variable Gradient_pression a 1 valeur manquante, la variable Température_couche_inversion a 14 valeurs manquantes. 


## 2. Analyse des données de pollution

On peut regarder à quoi ressemble notre jeu de données, avec le minimum, le premier quartile, la mediane, la moyenne, le troisième quartile et le maximum.
```{r}
summary(Ozone)
str(Ozone)
```


On regroupe les variables quantitatives dans une seule variable, et les variables qualitatives dans une seule variable. Ceci va nous aider pour nos analyses.
```{r}
Ozone_quanti = Ozone %>% select( Concentration_Ozone,Hauteur_pression, Vitesse_vent, Humidité,Température_Sandburg, Température_El_Monte, Hauteur_couche_inversion,Gradient_pression, Température_couche_inversion, Visibilité)
Ozone_quali = Ozone %>% select(Mois, Jour_semaine)
```

### Statistiques univariées

#### Variables qualitatives
```{r}
p1 = prop.table(table(Ozone$Mois))
pie(p1, col = c("red","cyan"))
```

```{r}
p2 = prop.table(table(Ozone$Jour_semaine))
pie(p2, col = c("purple","orange"))
```

Faire une statistique univariée sur des variables qualitatives ne sert à rien sur notre base de données car nous avons le meme nombre de donnée distincts. 

#### Variables quantitatives 

```{r}
plot(Ozone$Concentration_Ozone, main = "Distribution de la concentration d'Ozone")
```


On crée une variable avec toutes les variables numériques de notre jeu de données, afin que ce soit plus facile pour nous de les analyser. 
```{r}
library(dplyr)
var_num = Ozone %>% select(Concentration_Ozone,Hauteur_pression, Vitesse_vent, Humidité,Température_Sandburg, Température_El_Monte, Hauteur_couche_inversion, Gradient_pression, Température_couche_inversion, Visibilité)
pairs(var_num)
```
Ces graphiques nous montre que ces variables sont explicatives.


```{r}
boxplot_num=scale(var_num)
boxplot(boxplot_num)
```


```{r}
sequence=c(1:10)
par(mfrow = c(2,5))
for(i in sequence){
  hist(Ozone_quanti[ , i], 
       prob = TRUE,
       main = colnames(Ozone_quanti)[i])
}
```

### Statistiques bivariées
#### Variables qualitatives
```{r}
table(Ozone_quali$Mois,Ozone_quali$Jour_semaine)
```

```{r}
chisq.test(Ozone$Mois, Ozone$Jour_semaine)
```


#### Variables quantitatives

```{r}
par(mfrow = c(1, 1))
pairs(var_num, col = Ozone$Concentration_Ozone,main="Matrice de Nuages de point")
```

### Corrélation

On fait une matrice de corrélation, afin de voir la dépendance entre plusieurs variables. 
```{r}
var_num=var_num%>%drop_na()
mcor = cor(var_num)
mcor
```

On peut voir sur la table les coefficients de corrrélation sont montrés entre les différentes paires possibles de variables.

- Table de corrélation
```{r,warning=FALSE}
df=as.data.frame(as.table(cor(var_num)))
dff=df[1:10,]
```

On crée un tableau afin de voir mieux en détails nos résultat.


```{r}
library(corrplot)
corrplot(mcor, method="circle")  
```


### Variables qualitatives et quantitatives

La variable "Mois", en fonction des variables quantitatives.
```{r}
par(mfrow = c(2,3))
boxplot(Jour_mois ~ Mois, data = Ozone, main = "Jour_mois selon le Mois",ylab="Jour du mois",xlab="Mois")
boxplot(Concentration_Ozone ~ Mois, data = Ozone, main = "Concentration_Ozone selon le Mois",ylab="Concentration d'ozone",xlab="Mois")
boxplot(Hauteur_pression ~ Mois, data = Ozone, main = "Hauteur de la pression selon le Mois",ylab="Hauteur de la pression",xlab="Mois")
boxplot(Vitesse_vent ~ Mois, data = Ozone, main = "Vitesse du vent selon le Mois",ylab="Vitesse du vent",xlab="Mois")
boxplot(Humidité ~ Mois, data = Ozone, main = "Humidité selon le Mois",ylab="Humidité",xlab="Mois")
boxplot(Température_Sandburg ~ Mois, data = Ozone, main = "Température_Sandburg selon le  Mois",ylab="Température_Sandburg",xlab="Mois")
boxplot(Température_El_Monte ~ Mois, data = Ozone, main = "Température_El_Monte selon le Mois",ylab="Température_El_Monte",xlab="Mois")
boxplot(Hauteur_couche_inversion ~ Mois, data = Ozone, main = "Hauteur_couche_inversion selon le  Mois",ylab="Hauteur_couche_inversion",xlab="Mois")
boxplot(Gradient_pression ~ Mois, data = Ozone, main = "Gradient_pression selon le  Mois",ylab="Gradient_pression",xlab="Mois")
boxplot(Température_couche_inversion ~ Mois, data = Ozone, main = "Température_couche_inversion selon le Mois",ylab="Température_couche_inversion",xlab="Mois")
boxplot(Visibilité ~ Mois, data = Ozone, main = "Visibilité selon Mois",ylab="Visibilité",xlab="Mois")
```

La variable "Jour_semaine", en fonction des variables quantitatives.

```{r}
par(mfrow = c(2,3))
boxplot(Jour_mois ~ Jour_semaine, data = Ozone, main = "Jour_mois selon le jour de la semaine",ylab="Jour du mois",xlab="Jour_semaine")
boxplot(Concentration_Ozone ~ Jour_semaine, data = Ozone, main = "Concentration_Ozone selon le jour de la semaine",ylab="Concentration d'ozone",xlab="Jour_semaine")
boxplot(Hauteur_pression ~ Jour_semaine, data = Ozone, main = "Hauteur de la pression selon le jour de la semaine",ylab="Hauteur de la pression",xlab="Jour_semaine")
boxplot(Vitesse_vent ~ Jour_semaine, data = Ozone, main = "Vitesse du vent selon le jour de la semaine",ylab="Vitesse du vent",xlab="Jour_semaine")
boxplot(Humidité ~ Jour_semaine, data = Ozone, main = "Humidité selon le jour de la semaine",ylab="Humidité",xlab="Jour_semaine")
boxplot(Température_Sandburg ~ Jour_semaine, data = Ozone, main = "Température_Sandburg selon le jour de la semaine",ylab="Température_Sandburg",xlab="Jour_semaine")
boxplot(Température_El_Monte ~ Jour_semaine, data = Ozone, main = "Température_El_Monte selon le jour de la semaine",ylab="Température_El_Monte",xlab="Jour_semaine")
boxplot(Hauteur_couche_inversion ~ Jour_semaine, data = Ozone, main = "Hauteur_couche_inversion selon le jour de la semaine",ylab="Hauteur_couche_inversion",xlab="Jour_semaine")
boxplot(Gradient_pression ~ Jour_semaine, data = Ozone, main = "Gradient_pression selon le jour de la semaine",ylab="Gradient_pression",xlab="Jour_semaine")
boxplot(Température_couche_inversion ~ Jour_semaine, data = Ozone, main = "Température_couche_inversion selon le jour de la semaine",ylab="Température_couche_inversion",xlab="Jour_semaine")
boxplot(Visibilité ~ Jour_semaine, data = Ozone, main = "Visibilité selon Mois",ylab="Visibilité",xlab="Jour_semaine")
```

```{r, warning=FALSE}
sequence=1:10
par(mfrow = c(1,3))
for(i in sequence){
  plot(Ozone_quanti[ , i]~Ozone_quanti$Concentration_Ozone,
       main = c(colnames(Ozone_quanti)[i],"selon la concentration d'ozone"),col="cornflowerblue")
}
```

### Analyses en composantes principales
l’Analyses en composantes principales (ACP) permet de voir s’il y a des corrélations fortes entre les variables explicatives, ce qui à terme permet de pré-sélectionner les variables (2 variables colinéaires auront le même effet dans un modèle de type linéaire ou logistique)

```{r}
library(FactoMineR)
Ozone.acp=PCA(var_num,ncp=13, graph=TRUE)
```

#### Choix du nombre de facteurs
Nous avons appris en cours que la règle de Kaiser et l'éboulie des valeurs propres peuvent nous aider à choisir le nombre de facteurs. La règle de Kaiser permet de garder les axes qui correspondent aux valeurs propres supérieures à 1. L'ébouli des valeurs propres sert à garder les axes qui correspondent aux valeurs propres situées avant le point d'inflexion. 

```{r,warning=FALSE}

library(factoextra)
vp=Ozone.acp$eig %>% data.frame %>% rownames_to_column(var="Composante") %>% as_tibble

fviz_eig(Ozone.acp,choice="eigenvalue") +
  geom_hline(yintercept = 1,col="red")

```

Nous pouvons voir sur le graphique que les points d'inflexion sont sur le point 4, il y a donc 3 axes qui ont une valeur propre supérieur à 1. 

##### Pourcentage de variance expliquée cumulée

On utilise le pourcentage de variance expliqué cumulée, autrement appelé règle empirique, pour garder les facteurs qui sont supérieurs à un certain pourcentage. Ici, on prendra 90%.
Pour cette méthode, on gardera les facteurs ayant un pourcentage de variance cumulée inférieure ou égale à notre seuil de 90%, jusqu'à avoir dépassé ce seuil.
```{r,warning=FALSE}
ggplot(vp) + geom_col(aes(x=Composante, y = cumulative.percentage.of.variance)) +
  ggtitle("Pourcentage de variance expliquée cumulée") + geom_hline(aes(yintercept=90),color='red')

```

On peux voir sur ce graphqiue que les compososantes 10, 11, 6, 7, 8 et 9 expliquent 90% de la variance cumulée. 

##### Pourcentage de variance expliquée

Ici, on utilise un seuil de 10% 
```{r,warning=FALSE}
ggplot(vp) + geom_col(aes(x=Composante, y = percentage.of.variance)) +
  ggtitle("Pourcentage de variance expliquée") + geom_hline(aes(yintercept=10),color='red')
```

On peux voir sur ce graphiques que les composantes 1 et 2 ont un pourcentage de variance expliqué supérieur à 10%

#### Description des axes retenus

```{r,warning=FALSE}
fviz_contrib(Ozone.acp,choice="var",axes=1)
fviz_contrib(Ozone.acp,choice="var",axes=2)
fviz_contrib(Ozone.acp,choice="var",axes=3)

```
Sur ces trois graphiques, on remarque que les variables qui contribuent le plus sont :

  - L'axe 1 : Température_couche_inversion, Température_Sandburg, Hauteur_pression, Concentration_Ozone, Température_El_Monte et Hauteur_couche_inversion
  - L'axe 2 : Gradient_pression, Humidité et Vitesse_vent 
  - L'axe 3 : Jour_mois, Visibilité et Vitesse_vent
  
  
##### Qualité de représentation 
```{r,warning=FALSE}
fviz_cos2(Ozone.acp,choice="var",axes=1) +
  geom_hline(yintercept = 0.6,col="red")
fviz_cos2(Ozone.acp,choice="var",axes=2)+
  geom_hline(yintercept = 0.6,col="red")
fviz_cos2(Ozone.acp,choice="var",axes=3)+
  geom_hline(yintercept = 0.6,col="red")
```

Sur ce graphique avec les cosinus², on remarque que les variables qui contribuent le plus sont :

  - L'axe 1 : Température_couche_inversion, Température_Sandburg, Hauteur_pression, Concentration_Ozone et Température_El_Monte
  - L'axe 2 : Gradient_pression
  - L'axe 3 : aucune variable
  

##### Les cercles de corrélation

Grâce à ces cercles de corrélation, nous pourrons voir les différentes variables corrélées
```{r,warning=FALSE}
plot(Ozone.acp,choix="var",axes=1:2)
plot(Ozone.acp,choix="var",axes=2:3)
plot(Ozone.acp,choix="var",axes=c(1,3))
```

On peut voir que sur l'axe 1, du côté droit du cercle, sont les variables qui contribuent positivement sur la dimension 1, il y a Température_Sandburg, Température_El_Monte et Concentration_Ozone. Et du côté gauche du cercle, ce sont les variables qui contribuent négativement sur la dimension 1. il y a Hauteur_couche_inversion et Visibilité.
Sur l'axe 2, les variables qui contribuent positivement sont Humidité et Gradient_pression. Alors que ce sont les variables Haute_pression et Température_couche_inversion qui contribuent négativement sur la dimension 2.
Sur l'axe 3, les variables qui contribuent positivement sont Température_El_Monte, Température_couche_inversion et Temperature_Sandburg. Alors que ce sont les variables Hauteur_couche_inversion et Gradient_pression qui contribuent négativement sur la dimension 3.  


## 3. Construction d’un arbre de régression CART sur les données de pollution

On va donc faire un arbre de régression afin de nous aider à identifier les facteurs prédictifs de la concentration d'Ozone. Notre arbre de régression de type CART (Classification And Regression Trees).
```{r}
library(rpart)
library(rpart.plot)
reg_cart = rpart(Concentration_Ozone~., data = var_num)
rpart.plot(reg_cart)

```

### Importance des variables
On regarde les valeurs de l'importance des variables de notre arbre de regression
```{r}
reg_cart$variable.importance
```

On crée la table correspondance de chaque variable avec son importance.
```{r}
importance = round(reg_cart$variable.importance)
varimp = tibble(Variable = names(importance), Importance = importance)
```

```{r}
varimp %>% ggplot(aes(fct_reorder(Variable, Importance), Importance))+
      geom_col(fill = "steelblue")+coord_flip()+
      labs(title = "L'Importance des variables",
           x = "Variable")+theme_light()
```

### Apprentissage vs Témoin
On va echantilloner notre base pour avoir un échantillon d'apprentissage et un échantillon témoin. On fait un tirage aléatoire et sans remise pour que 80% (seuil de base) des données constitue l'échantillon d'apprentissage. Et 20% l'échantillon de test.

```{r}
set.seed(200)
id_appren = sample(nrow(Ozone), floor(nrow(Ozone) * 0.80))

# Echantillon d'apprentissage
Ozone_appren = Ozone %>% slice(id_appren)

# Echantillon témoin
Ozone_test = Ozone %>% slice(-id_appren)

summary(Ozone_appren)
```

```{r}
tree_appren=rpart(Concentration_Ozone~., data = Ozone_appren)
rpart.plot(tree_appren)
```

### Validation du modèle 

```{r}
rhat = tree_appren %>% predict(newdata = Ozone_test)
head(rhat)
```

# Partie 2
## Construction d’un arbre de classification CART sur les données de défaillances financières
### Analyse et changement de base de donnée

On charge les données de notre ancien tp sur les défaillances financières. 
```{r}
def_finan<-read.csv("D:/2ème année/s4/Data mining/Desbois_data_origine.csv", sep = ";")
```

On regarde le résumé de la base de donnée. 
```{r}
summary(def_finan)
```

Comme dans le précedent tp, nous allons mettre la variable explicative (DIFF) en facteur. 
```{r}
def_finan$DIFF<-factor(def_finan$DIFF,labels=c("Pas difficultés", "Difficultés"))
str(def_finan)
```

On a donc un variable facteur et 22 variables numériques. 

### Modélisation de l'arbre de classification 
```{r}
arbre_class=rpart(DIFF~., data = def_finan)
rpart.plot(arbre_class)
rpart.plot(arbre_class, type = 1, extra = 1)
```

### Importance des variables

```{r}
arbre_class$variable.importance
```

```{r}
importance = round(arbre_class$variable.importance)
varimp = tibble(Variable = names(importance), Importance = importance)
```

```{r}
varimp %>% ggplot(aes(fct_reorder(Variable, Importance), Importance))+
      geom_col(fill = "steelblue")+coord_flip()+
      labs(title = "L'Importance des variables",
           x = "Variable")+theme_light()
```


### Apprentissage vs Témoin

On va echantilloner notre base pour avoir un échantillon d'apprentissage et un échantillon témoin. On fait un tirage aléatoire et sans remise pour que 80% (seuil de base) des données constitue l'échantillon d'apprentissage. Et 20% l'échantillon de test.

```{r}
set.seed(200)
id_appren = sample(nrow(def_finan), floor(nrow(def_finan) * 0.80))

# Echantillon d'apprentissage
def_finan_appren = def_finan %>% slice(id_appren)

# Echantillon témoin
def_finan_test = def_finan %>% slice(-id_appren)

summary(def_finan_appren)
```

```{r}
arbre_appren=rpart(DIFF~., data = def_finan_appren)
rpart.plot(arbre_appren)
```

### Validation du modèle 

```{r}
that = arbre_appren %>% predict(newdata = def_finan_test, type='class')
head(that)
```

Erreur non-normalisée
```{r}
err_nn = nrow(def_finan_test)
sqrt(sum(that!= def_finan_test$DIFF)^2/err_nn)
```

Erreur normalisée :
```{r}
cible = def_finan_test$DIFF == "Difficultés"
100*sum(that[cible] != def_finan_test$DIFF[cible])/sum(cible)
```

## Comparaison des modèles logistique

Dans notre partie 2, on compare les résultats des modèles logistiques entre les données de la pollution et des données des défaillances financières. 

```{r, warning=FALSE}
def_finan_appren$DIFF = factor(def_finan_appren$DIFF,labels=c("Pas difficultés", "Difficultés")) 
model_log <- glm(DIFF ~ R1 + R3 + R8 + R14 + R17 + R22 + R28 + R30 + R36 + R37, data = def_finan_appren, family = binomial)
summary(model_log)
```

On fait donc une matrice de confusion : 

```{r}
tstar <- predict(model_log, newdata = def_finan_test)
muhat = exp(tstar)/(1+ exp(tstar))
that2 <- factor(ifelse(as.numeric(muhat > 0.5), "Oui", "Non"))
```
